【裁判字號】    97,裁,3138
【裁判日期】    970619
【裁判案由】    有關土地事務
【裁判全文】
最  高  行  政  法  院  裁  定
                                      97年度裁字第3138號
抗  告  人  甲○○
            乙○○
            丙○○
            丁○○
上列抗告人與相對人福建省連江縣地政事務所間有關土地事務事
件，抗告人對於中華民國96年8月15日臺北高等行政法院96年度
訴字第1022號裁定，提起抗告，本院裁定如下︰
    主  文
抗告駁回。
抗告訴訟費用由抗告人負擔。
    理  由
一、按抗告法院認抗告為不合法或無理由者，應為駁回抗告之裁
    定。
二、抗告意旨略謂：(一)作成本件訴願決定之訴願委員會，委員共
    9人，其中主任委員徐文吉為連江縣政府副縣長；委員林其
    達為連江縣政府民政局長；委員陳孔官為連江縣政府財政局
    長；委員王忠銘為連江縣主任秘書室；委員張龍德為連江縣
    政府法治課消保官，本機關高級職員計5人，則其社會公正
    人士、學者、專家人數不足1／2，明顯違反訴願法第52條第
    2項規定。(二)連江縣莒光鄉○○段403、403-1、403-4、403
    -6地號土地，為抗告人等4人完成時效取得公同占有之為登
    記土地，事實上、法律上有合一確定權利、義務之共同。原
    處分未完全載明受處分人甲○○、乙○○、丙○○之部分，
    抗告人既經訴願程序，已向相對人為請求，等同已為合一確
    定之意思表示及以為全體受處分人為補正程序，不得謂其不
    備此起訴要件。是以，原裁定有誤認事實、違反闡明義務、
    採證法則、理由不備及適用法規錯誤之違法，殊有可議。(三)
    行政機關為行政處分向來未全數載明受處分人此部分之違誤
    ，原裁定法院94年度訴字第2818號、95年度訴字第4110號，
    皆於程序中為補正聲明，准予行政訴訟。惟原裁定未為相同
    之認定處理，難謂無適用法律不一致性，有違平等原則。(四)
    依福建高等法院金門分院94年度上易字第5號民事判決抗告
    人等4人勝訴，檢視民事判決全文使知悉原處分違法，應予
    撤銷。又原處分未告知救濟期間。依行政程序法第128條及
    第98條規定，本件違法原處分之提起請求撤銷並未逾越法定
    期間。再者，原處分依上開民事判決做成95年4月19日連地
    所字第0950000764號受理抗告人土地登記處分，依據之事實
    事後發生有利於抗告人原處分之變更，且連江縣莒光鄉○○
    段403、403-1、403-4、403-6地號土地，迄未依土地法第48
    條公告辦理土地總登記。因此，土地複丈及土地登記，申請
    或登記逾限情事，原處分嚴重違法，有無效原因，核與行政
    程序法第128條第1項各款規定相符，原裁定未見於此，駁回
    抗告人之訴有理由不備及適用法規錯誤之違法。
三、經查：(一)按人民因中央或地方機關之違法行政處分，認為損
    害其權利或法律上之利益，經依訴願法提起訴願而不服其決
    定，始得向高等行政法院提起撤銷訴訟，行政訴訟法第4條
    第1項定有明文，如未具備上述要件，逕行起訴，行政法院
    應依同法第107條第1項第10款後段規定，認起訴不備其他要
    件，以裁定駁回之。次按「自然人、法人、非法人之團體或
    其他受行政處分之相對人及利害關係人得提起訴願。」訴願
    法第18條定有明文。而所謂利害關係人，乃指法律上之利害
    關係而言，不包括事實上之利害關係者在內。本件抗告人甲
    ○○、乙○○非相對人92年1月10日連地所字第0920000026
    號、95年8月9日連地測駁字第000057號及95年8月14日連地
    所字第0950002305號函之相對人，抗告人丙○○非上開函及
    92年1月29日連地所字第0920000231號函之相對人，均不因
    上開函而受損害，自不得提起撤銷訴訟。原審認其起訴不備
    要件，而以裁定駁回其訴，揆諸前揭規定及說明，自無不合
    。(二)抗告人對於相對人92年1月10日連地所字第0920000026
    號及92年1月29日連地所字第0920000231號函不服部分，惟
    按人民因中央或地方機關之違法行政處分，認為損害其權利
    或法律上之利益，經依訴願法提起訴願而不服其決定，得向
    高等行政法院提起行政訴訟，行政訴訟法第4條第1項定有明
    文，所謂依訴願法提起訴願，係指依訴願法合法提起之訴願
    而言，如提起訴願逾越法定期間，自難謂係依訴願法提起訴
    願，其起訴自屬不備訴願前置之訴訟要件，與前述行政訴訟
    法第4條第1項之規定不合，而此項訴願是否合法之訴訟要件
    ，係行政法院應依職權調查之事項，從而原審法院依職權調
    查後以抗告人訴願不合法，依行政訴訟法第107條第10款駁
    回其起訴，於法並無不合。(三)所謂行政處分，依行政程序法
    第92條第1項、訴願法第3條第1項規定，係指中央或地方機
    關就公法上具體事件所為之決定或其他公權力措施而對外直
    接發生法律效果之單方行政行為而言；至行政機關所為單純
    事實之述或理由之說明，既不因該項述或說明而生何法
    律上之效果者，自非行政處分。抗告人丁○○於92年間請求
    相對人辦理福建省連江縣莒光鄉○○段403、403之1、403之
    4、403之6地號之複丈，業經相對人以92年1月29日連地所字
    第0920000231號函核駁在案，有該函附於原處分卷可稽。抗
    告人復於95年5月13日及同年月23日申請複丈上開土地，經
    相對人分別以95年5月19日連地所字第0950001213號函及95
    年8月4日連地字第004800號函否准，抗告人提起訴願，則遭
    訴願不受理，有連江縣政府95年9月10日連企訴字第0950019
    234號訴願決定書附於原處分卷可證。抗告人於95年8月8日
    又申請複丈上開土地，經相對人以95年8月14日連地所字第
    0950002305號函檢送95年8月9日連地測駁字第000057號通知
    ，否准抗告人之申請，應屬重覆處分，非行政處分。抗告人
    提起本件行政訴訟，原裁定以系爭函非行政處分，其在原審
    之訴為起訴不具備其他訴訟要件，為不合法，並無不合。
    (四)本件抗告人既不得提起本件行政爭訟，則作成訴願決定之
    受理訴願機關之組織是否合法，均無礙於本件之結論，爰不
    另予論斷，併此明。
四、據上論結，本件抗告為無理由。依行政訴訟法第104條、民
    事訴訟法第95條、第78條、第85條第1項前段，裁定如主文
    。
中    華    民    國    97    年    6     月    19    日
                    最高行政法院第二庭
                        審判長法官  高  啟  燦
                              法官  黃  清  光
                              法官  黃  合  文
                              法官  廖  宏  明
                              法官  楊  惠  欽
以  上  正  本  證  明  與  原  本  無  異
中    華    民    國    97    年    6     月    23    日
                              書記官  邱  彰  德


司法院資訊處製作；財團法人民間司法改革基金會備份。
